【裁判字號】    88,自,1338
【裁判日期】    890929
【裁判案由】    詐欺
【裁判全文】
臺灣臺中地方法院刑事判決                        八十八年度自字第一三三八號
    自  訴  人  庚  ○
    自訴代理人  辛○○
    被      告  甲○○
                乙○○
                戊○○
                丁○○○
                己○○
                丙○○
右列被告等因詐欺等案件，經自訴人提起自訴，本院判決如左：
    主    文
甲○○、乙○○、戊○○、丁○○○、己○○、丙○○，均無罪。
    理    由
一、自訴意旨略以：被告乙○○、甲○○為兄弟，合夥經營「安利鐵工廠」，二人竟
    共同意圖為自己不法所有之概括，於民國八十三年間，佯稱：其欲擴充生產設備
    ，急需資金云云，並出示其二人共有坐落臺中縣太平市○○路段之土地所有權狀
    影本四紙及土地登記簿謄本，表示其有資產，並向銀行融資借款中，由於該土地
    上並無設定他項權利，且被告二人亦坦言土地上之工廠並無辦理建物所有權登記
    ，使自訴人信以為真，自八十三年五月間至八十四年五月間陸續共交付新臺幣（
    下同）八百萬元予被告二人，其二人並先後交付與之有犯意聯絡之被告乙○○妻
    即被告戊○○、被告己○○、「大世紀電腦股份有限公司」等人名義所簽發之支
    票，並承諾銀行貸款不成，願以其所有之二筆土地，提供設定第一順位抵押權以
    供擔保，使自訴人更深信不宜。惟被告乙○○與甲○○二人於屆期後並未清償，
    經自訴人一再催討，於八十八年八月二十七日被告二人始允以其兄弟二人所共有
    之坐落臺中縣太平番子路段五三之四四號、同段五三之四五號土地（即工廠之基
    地）設定抵押權以擔保上開債權，並約定自八十八年十月三十一日起清償本息。
    自訴人於設定抵押權後始發現，其僅係第二順位扺押權人，被告丁○○○、被告
    丙○○為第一順位抵押權人，始知被告丁○○○、被告丙○○與被告乙○○及甲○○間，亦有共同之犯意聯絡，假造虛偽債權，使承辦之公務員登載上開不實之
    資料在其職務上所掌管之土地登記簿上，以使自訴人無法順利受償，被告丁○○○復向臺灣臺中地方法院聲請強制執行，拍賣上開抵押物，並經法院查封在案，
    因認被告涉有觸犯刑法第三百三十九條第一項之詐欺罪、同法第二百十四條之使
    公務登載不實罪、同法第三百五十六條之損害債權罪嫌云云。
二、按犯罪事實應依證據認定之，無證據不得推定其犯罪事實；又不能證明被告犯罪
    者，應諭知無罪之判決，刑事訴訟法第一百五十四條、第三百零一條第一項分別
    定有明文。次按刑法第三百三十九條第一項詐欺罪之成立，以意圖為自己或第三
    人不法所有，以詐術使人將本人或第三人之物交付為要件。所謂以詐術使人交付
    ，必須被詐欺人因其詐術而陷於錯誤，若其所用方法，不能認為詐術，亦不致使
    人陷於錯誤，即不構成該罪，最高法院四十六年台上字第二六０號判例可資參照
    。
三、本件自訴人認被告等人涉有詐欺罪嫌，無非係以被告甲○○、乙○○屆期並未清
    償，經多方聯絡均未處理，並有土地所有權狀影本四紙、抵押權設定契約書、囑
    託查封登記函為其主要論據。惟被告甲○○、乙○○、戊○○、丁○○○、己○○、丙○○於本院審理時均堅決否認有任何詐欺、偽造文書、損害債權之犯行：
    (1)被告甲○○辯稱：伊於七十七年間就開始向被告丁○○○借錢，後因伊跳票才
      會提供廠房設定抵押予被告丁○○○，伊兄長乙○○於八十二年九月十七日提
      供坐落臺中縣龍井鄉○○○○段二六五地號應有部分一二八分之三，設定擔保
      金額三百萬元之抵押權登記，伊亦於八十四年四月十二日提供上開土地應有部
      分一二八分之三給被告丙○○設定三百元之抵押權，後因安利鐵工廠遭客戶倒
      債拖累，迄八十三年十一月間被告積欠被告丁○○○之借款達一千二百萬元，
      惟因被告對該抵押權債務未能履行清償，因此被告丁○○○向法院聲請強制執
      行，又伊於八十三年間開始向自訴人借錢，每次借款金額為數十萬元至數百萬
      元，利息每月每百萬元給付四萬元，伊多有借有還，八十三年間再向自訴人借
      了三百餘萬元，後因景氣不佳，又遭客戶倒帳拖累，致無法繼續支付利息予自
      訴人，因此利滾利再併入本金，而利息每三個月計算一次，並要求被告乙○○
      開立本票或支票，致所積欠之金額陸續增加，至八十八年八月間，因自訴人及
      自訴代理人要求保障，故以伊之工廠土地設定最高限額抵押八百萬元，伊有告
      知自訴人所提供之擔保品已設定第一順位抵押權，自訴人夫妻知情後仍要求伊
      設定抵押權，且辦理抵押時也是自訴代理人與伊一同去辦理，辦妥抵押權登記
      後，該土地所有權狀及他項權利證明書等文件均由自訴代理人領回，本件純係
      民事上之借貸關係等語。
    (2)被告乙○○辯稱：伊之陳述同被告甲○○，另被告己○○之支票是伊向他借來
      使用的，工廠的款項支出都開伊太太戊○○之支票來支付等語。
    (3)被告戊○○辯稱：伊名義之支票均是伊先生乙○○在使用，伊不清楚被告甲○○、乙○○向自訴人借貸之事等語。
    (4)被告丁○○○辯稱：伊自七十七年起就借錢給乙○○兄弟，八十三年十月間他
      們所提出之他人名義支票（即俗稱之「客票」）退票，遂於八十三年十月三十
      一日將上開五三之四四號土地設定第一順位抵押權予伊，期限為八十三年十月
      三十一日起至八十四年十月三十日止，另簽發一千萬元之本票作為擔保，但因
      該本票未兌現，伊仍將本票返還予被告乙○○兄弟，其二人再於八十六年十一
      月十日簽立切結書及一千萬元之本票三張予伊，並情商將上開土地抵押權展延
      至九十年十一月十日，伊與被告乙○○兄弟二人自始均有債權債務關係存在，
      並無與其二人有詐欺之共同犯意存在等語。
    (5)被告丙○○辯稱：伊工作賺的錢都交給伊母親丁○○○處理，所以其中一筆土
      地才會設定為我的名義，伊母親真的有借錢給被告乙○○他們，借錢的事都是
      伊母親出面跟他們談的，他們常常來我家借錢，伊也常常看到他們等語。
四、經查：
（一）按公司行號負責人以擴張信用之方式來從事商業交易，此為社會經濟活動之常
      態，是以票據在商業交易上被廣泛運用，讓發票人得以延後付款，並在該段期
      間自由靈活調度資金，以促進社會經濟之蓬勃發展，並且公司行號亦經常向銀
      行等金融機構舉債，藉著財務槓桿原理，以使公司業務得以較小之資本而獲得
      最大之利益，此亦為社會商業活動之常見現象，是自不得以公司行號負有債務
      ，仍對外從事商業活動，即遽該其有詐欺之犯意，否則將足以扼殺社會經濟之
      正常發展。本件被告甲○○、乙○○為安利鐵工廠之負責人，自八十三年六月
      十三日至八十四年五月日止，向自訴人借貸金額，並將之用於該鐵工廠之定購
      材料及業務經營上等情，均據被告甲○○、乙○○及自訴人、自訴代理人於本
      院審理中供述、指訴在卷，被告二人與自訴人雖就借貸之金額究係三百餘萬元
      或八百萬元雙方有所爭執，但被告二人確係有於右揭時地向自訴人借貸而用於
      其鐵工廠業務經營之事實，當可認定。被告二人之上開借貸行為係用於工廠經
      營之正常商業行為，被告亦未將該借貸金額任意挪用為非商業用途，自不得以
      被告於借貸時對外有負債，即遽認被告有詐欺之故意。
（二）被告甲○○、乙○○二人於八十八年九月間以其所有之坐落臺中縣太平番子路
      段五三之四四號、同段五三之四五號土地（即工廠之基地）設定第二順位抵押
      權予自訴人，並於同年月二日登記完畢等情，經自訴人及被告甲○○、乙○○
      二人於本院審理時陳述在卷，並有臺中縣太平地政事務所八十九年二月十五日
      （八九）平地一字第一０四二號及其所附土地登記謄本二份、土地登記申請書
      一份、抵押權設定契約書一份附卷可證，是被告二人即有設定抵押權以提供擔
      保其向自訴人借貸之債務，足見其確有清償上開債務之誠意。自訴人與被告二
      人雖就設定抵押權時，被告二人是否有告知該土地上已設定第一順位抵押權之
      情事，有所爭執，惟吾國物權法對不動產之移轉、設定、處分採公示制度，即
      任何人得經由地政機關之登記內容，得知相關不動產之所有權人以及他項權利
      設定、變更之情形，本案自訴人及自訴代理人於設定抵押權時，其年紀均逾六
      十歲，其人生資歷及社會經驗豐富，而自訴代理人亦自陳其為三軍大學將官班
      畢業，亦可認其知識水準甚高，是自當知上開民權法之規定，而得以經向地政
      機關查閱之手續得知上開二筆土地已設有第一順位抵押權之事實，本院斟酌上
      開情況，認被告二人之辯稱與經驗法則相符，應屬事實。是被告二人既有清償
      之誠意，亦無隱暪其債務狀況及已設定第一順位抵押權之情事，自難以被告二
      人屆期未依約清償自訴人之貸款，即謂被告於向自訴人借貸之初即有不法所有
      之意圖。
（三）自訴人及被告甲○○、乙○○二人於本院審理時均陳稱：是該被告二人出面向
      自訴人借款等語，足證出面向自訴人借款者，係被告甲○○、乙○○二人，被
      告戊○○、己○○並無出面向自訴人借貸金額。又被告戊○○、己○○雖提供
      其名義之支票供被告甲○○、乙○○持之向自訴人借貸，然持他人之支票借貸
      之行為，為吾國商業活動上所常見之行為，且亦為票據法所允許之行為，被告
      戊○○、己○○既非借款之當事人，亦未親自出面向自訴人借款，而被告甲○○、乙○○，亦無詐欺之行為與犯意，自難僅以其二人有提供支票之行為，既
      認其有詐欺之犯行。
（四）又被告甲○○、乙○○於八十三年一月至八十三年十二月間向被告丁○○○借
      貸金錢，並交付三十四張支票，其中十五張退票，金額共三百八十萬四千三百
      八十元部分，其中十九支票，金額為五百五十二萬四千六百三十元，經被告甲○○、乙○○以本票更換取回，被告丁○○○另自八十三年一月間起交付其名
      義開立之十四張支票予被告甲○○、乙○○供其借貸用等情，有被告所提出退
      票及換票明細表各一份、支票照片三十四張附卷可稽，而上開支票照片係自臺
      中市第七信用合作社之存檔資料拍攝取得，其中十五張退票部分，在退票理由
      欄內亦均註明存款不足，可證被告丁○○○確有借貸上開金額予該被告二人，
      嗣因被告二人未清償，並向金融機構行使上開票據之事實。又上開票據開立及
      借貸之日有早自八十三年一月間，遠早於被告甲○○、乙○○向自訴人借款之
      同年五月間，自亦難認被告丁○○○於被告甲○○、乙○○尚未向自訴人借款
      時，即有共同詐欺自訴人之犯意聯絡。而自訴人僅憑被告丁○○○、丙○○二
      人為上開土地之第一順位抵押權人，即任意擬制推測其二人與被告甲○○、乙○○二人有詐欺及使公務員登載不實之犯意聯絡，亦無提出任何證據以證明被
      告丁○○○、丙○○與其餘被告之間有何共同犯罪之證據，尚難認被告丁○○○與丙○○有自訴人所指之犯行。
（五）自訴人認被告等人之上開行為，另涉及刑法第三百五十六條之損害債權罪，惟
      該條係以債務人於將受強制執行之際，意圖損害債權人之債權，而毀壞、處分
      或隱匿其財產為構成要件，本案自訴人迄今並未向法院就抵押標的物聲請強制
      執行，法院亦對其之聲請為任何之裁定，自非屬「債務人於將受強制執行之際
      」，又被告丁○○○雖向本院聲請強制執行被告甲○○、乙○○之上開財產，
      惟被告丁○○○與被告甲○○、乙○○確有債權債務關係存在，已如前述，是
      其於被告甲○○、乙○○未依約清償時，向法院聲請強制執行，此屬基於第一
      順位抵押權人之正當權利行使結果，並無損害任何之債權，自訴人及自訴代理
      人所述，與該條構成要件相悖，顯然誤解法律之規定，
五、綜上所述，被告等人前揭辯詞，尚非虛詞。從而，被告六人之行為，依首揭法條
    及判例意旨，自與詐欺、偽造文書、損害債權之構成要件不相符。此外，復查無
    其他證據足資證明被告六人有自訴人所指之犯行，既不能證明被告六人犯罪，揆
    諸上揭刑事訴訟法之規定，依法均應諭知無罪。
六、被告己○○經合法傳喚，無正當理由不到庭，本院認本件係應判決無罪之案件，
    爰不待其陳述逕行判決。
據上論斷，應依刑事訴訟法第三百四十三條、第三百零一條第一項、第三百零六條，
判決如主文。
中      華      民      國      八十九      年    九    月    二十九    日
                                臺灣臺中地方法院刑事第四庭
                                        法  官  楊  真  明
右正本證明與原本無異。
如不服本判決，應於送達後十日內向本院提出上訴狀 （須附繕本） ，上訴於台灣高
法院台中分院。
                                        書記官
中      華      民      國      八十九      年    九    月    二十九    日


司法院資訊處製作；財團法人民間司法改革基金會備份。
